# Datos



```{r datos_originales,include=FALSE}
# Importar base de datos
datos <- readxl::read_excel("datos/datos_actividad1.xlsx", sheet = 1)  # lectura de un .xlxs
head(datos)
dim(datos)
class(datos)
```

La base de datos corresponde a las actividades de compra registradas en diez centros comerciales de Estambul durante el período comprendido entre los años 2021 y 2023. En total, se recopilaron 99,466 transacciones, cada una de las cuales contiene información sobre el número de factura  (*invoice_no*), los identificadores de los clientes (*customer_id*), la edad (*age*), el sexo (*gender*), el método de pago utilizado (*payment_method*), la categoría del producto adquirido (*category*), la cantidad (*quantity*), el precio unitario (*price*), la fecha de compra (*invoice_date*) y el centro comercial en el que se realizó la transacción (*shopping_mall*). La Tabla \@ref(tab:tab-descripcion) presenta la descripción y la clasificación de cada variable de acuerdo con su naturaleza.


```{r tab-descripcion, eval=TRUE,echo=FALSE}
# Crear un data frame con la clasificación de variables
tabla_variables <- data.frame(
  `Nombre` = c("No. Factura (invoice_no)", 
               "ID cliente (customer_id)", 
               "Sexo (gender)", 
               "Edad (age)", 
               "Categoría (category)", 
               "Cantidad (quantity)", 
               "Precio (price)", 
               "Método pago (payment_method)", 
               "Fecha de facturación (invoice_date)", 
               "Centro Comercial (shopping_mall)"),
  `Descripcion` = c(
    "Código de la factura compuesto por la letra 'I' y un número de 6 dígitos",
    "Código del cliente compuesto por la letra 'C' y un número de 6 dígitos",
    "Sexo del usuario",
    "Edad del cliente (años)",
    "Categoría del producto comprado",
    "Número de productos comprados por transacción",
    "Precio unitario en liras turcas (TL) de un producto",
    "Método de pago usado en la transacción",
    "Fecha de la transacción de pago del producto",
    "Centro comercial donde se realizó la transacción"),
  `Clasificacion naturaleza` = c("Cualitativa nominal", 
                                 "Cualitativa nominal", 
                                 "Cualitativa nominal", 
                                 "Cuantitativa continua", 
                                 "Cualitativa nominal", 
                                 "Cuantitativa discreta", 
                                 "Cuantitativa continua", 
                                 "Cualitativa nominal", 
                                 "Cualitativa ordinal", 
                                 "Cualitativa nominal")
)

colnames(tabla_variables) <- c("Nombre", "Descripción", 
                               "Clasificación por naturaleza")

# Mostrar la tabla con un caption y label
knitr::kable(tabla_variables, 
             booktabs = TRUE,
             caption = "Descripción y clasificación de variables de acuerdo con su naturaleza.") 

```


