
# Resultados

El presente análisis tiene como objetivo identificar los principales patrones y tendencias de consumo en Estambul a partir de los datos procesados. Se analizan factores como la demografía de los consumidores, categorías de productos preferidos, métodos de pago más utilizados y distribución del consumo en los distintos centros comerciales de la ciudad.

## Características demográficas de los consumidores

```{r figinf1,fig.cap="Distribución de Edad vs. Sexo.", echo=FALSE}
# Gráfico de boxplot de Edad por Sexo
plot_box <- ggplot(datos_mod7, aes(x = gender, y = age)) +
  geom_boxplot(col = "#2A91A2", alpha = 0.8) +
  labs(title = "Edad vs. Sexo",
       x = "Sexo",
       y = "Edad") +
  theme_minimal()

# Gráfico de curvas de densidad de Edad por Sexo
plot_density <- ggplot(datos_mod7, aes(x = age, color = gender)) +
  geom_density(linewidth = 1) +
  labs(title = "Edad por Sexo",
       x = "Edad",
       y = "Densidad") +
  theme_minimal() +
  theme(legend.title = element_blank())

# Organizar los dos gráficos en una sola fila (2 columnas)
grid.arrange(plot_box, plot_density, ncol = 1, nrow=2)
```


## Preferencia  de productos de acuerdo con Edad y Sexo

```{r figinf2,fig.cap="Distribución de Edad vs. Tipo de producto.", echo=FALSE}
# Boxplot: Edad por Tipo de Producto (category)
plot_box <- ggplot(datos_mod7, aes(x = category, y = age)) +
  geom_boxplot(fill = "#2A91A2", alpha = 0.8) +
  labs(title = "Edad Vs. Tipo de Producto", 
       x = "Tipo de Producto", 
       y = "Edad") +
  theme_minimal() +
  theme(axis.text.x = element_text(angle = 45, hjust = 1))

# Curva de densidad: Edad diferenciada por Tipo de Producto
plot_density <- ggplot(datos_mod7, aes(x = age, color = category)) +
  geom_density(linewidth = 1) +
  labs(title = "Edad Vs. Tipo de Producto", 
       x = "Edad", 
       y = "Densidad") +
  theme_minimal() +
  theme(legend.title = element_blank())

# Organizar ambos gráficos en una sola visualización (2 columnas, 1 fila)
grid.arrange(plot_box, plot_density, nrow = 2)
```

```{r figinf3,fig.cap="Distribución de Sexo vs. Tipo de Producto.", echo=FALSE}
ggplot(datos_mod7, aes(x = category, fill = gender)) +
  geom_bar(position = "dodge") +
  labs(title = "Sexo vs. Tipo de Producto",
       x = "Tipo de Producto",
       y = "Conteo",
       fill = "Sexo") +
  theme_minimal() +
  theme(axis.text.x = element_text(angle = 45, hjust = 1))
```


Los datos revelan que la mayoría de los clientes se encuentra en el rango de edad de 20 a 60 años, con una distribución relativamente uniforme en los diferentes segmentos de edad. Sin embargo, se observa una disminución significativa en la frecuencia de compras a partir de los 65 años, lo que indica una menor participación de adultos mayores en el consumo, como se muestra en la `Figura 27`.


Los productos más adquiridos corresponden a las categorías de ropa, cosmeticos y alimentos como lo muestra la `Figura 28`. En la categoría de ropa, se observa una alta demanda en el segmento de 31 a 50 años (39809 unidades), seguida de cerca por el grupo de 51 a 70 años (37685 unidades). Este segmento parece ser el principal consumidor de productos de ropa, lo que hace sugerir que campañas publicitarias dirigidas a adultos de mediana edad podrían ser muy efectivas en este caso.

En el caso de alimentos y bebidas, se destaca el grupo de 31 a 50 años con 17219 unidades, seguido de los consumidores de 51 a 70 años, con 16003 unidades. Esto muestra que los productos alimenticios también son populares en un rango de edad más amplio, pero el grupo de 31 a 50 años sigue dominando las compras.

Por otro lado, la categoría de tecnología presenta una demanda notablemente más baja en comparación con moda y alimentos, pero el grupo de 31 a 50 años también lidera con 5928 unidades, seguido por el grupo de 51 a 70 años (5410 unidades).

Por último, la categoría de libros tiene una demanda bastante equilibrada entre los rangos de edad, con 5700 unidades para los 31-50 años y 5442 unidades para los 51-70 años, lo que sugiere que los libros atraen a un público diverso en cuanto a edades.


## Métodos de pago de acuerdo con Edad, Sexo y tipo de producto

```{r figinf4,fig.cap="Distribución de Edad vs. Método de pago.", echo=FALSE}
# Boxplot: Edad por Método de Pago
plot_box <- ggplot(datos_mod7, aes(x = payment_method, y = age)) +
  geom_boxplot(fill = "#2A91A2", alpha = 0.7) +
  labs(title = "Edad Vs. Método de Pago", 
       x = "Método de Pago", 
       y = "Edad") +
  theme_minimal() +
  theme(axis.text.x = element_text(angle = 45, hjust = 1))

# Curva de densidad: Edad diferenciada por Método de Pago
plot_density <- ggplot(datos_mod7, aes(x = age, color = payment_method)) +
  geom_density(linewidth = 1) +
  labs(title = "Edad vs. Método de Pago", 
       x = "Edad", 
       y = "Densidad") +
  theme_minimal() +
  theme(legend.title = element_blank())

# Organizar ambos gráficos en una sola visualización (2 columnas)
grid.arrange(plot_box, plot_density, ncol = 1,nrow=2)
```


```{r figinf5,fig.cap="Distribución de Método de pago vs. Tipo de producto.", echo=FALSE}
ggplot(datos_mod7, aes(x = category, fill =payment_method)) +
  geom_bar(position = "dodge") +
  labs(title = "Método de Pago vs. Tipo de Producto",
       x = "Método de Pago",
       y = "Conteo",
       fill = "Tipo de Producto") +
  theme_minimal() +
  theme(axis.text.x = element_text(angle = 45, hjust = 1))
```



El análisis de los métodos de pago indica una preferencia por el pago en efectivo como lo muestra la `Figura 30`, seguido de pagos con tarjeta de credito y debito. Las mujeres (rosa) realizan más transacciones que los hombres (azul) en todos los métodos de pago. La diferencia entre géneros es más notoria en efectivo y tarjeta de credito.


la `Figura 31` muestra los diferentes métodos de pago en función del género, utilizando la gráfica de radar presentada y la `Figura 31.1` muestra diferentes metodos de pago por rango de edades . La información se basa en tres categorías principales de pago: efectivo, tarjeta de crédito y tarjeta de débito, con diferenciación entre usuarios masculinos y femeninos.

Existen diferencias en las preferencias de pago entre hombres y mujeres:

Efectivo: Se observa que las mujeres tienen una mayor tendencia a utilizar efectivo en comparación con los hombres. La línea roja (representando a las mujeres ver `Figura 31`) alcanza valores más altos en esta categoría en comparación con la línea azul (hombres).

Tarjeta de crédito: Ambos géneros presentan un uso relativamente similar de las tarjetas de crédito, aunque se percibe una ligera preferencia femenina.

Tarjeta de débito: Los hombres parecen tener un mayor uso de tarjetas de débito en comparació
arjeta de débito: Los hombres parecen tener un mayor uso de tarjetas de débito en comparación con las mujeres, aunque la diferencia no es tan pronunciada.

de acuerdo a la grafica de la figura `Figura 31` las mujeres tienden a depender más del efectivo, mientras que los hombres muestran una inclinación ligeramente mayor hacia las tarjetas de débito. La similitud en el uso de tarjetas de crédito sugiere que este método de pago es aceptado de manera equitativa por ambos géneros.

Estos hallazgos pueden ser útiles para empresas y entidades financieras interesadas en adaptar sus estrategias de pago según las preferencias de cada segmento de la población.


## Monto total de transacción de acuerdo con Edad, Sexo y Tipo de producto

```{r figinf6,fig.cap="Distribución de Método de pago vs. Tipo de producto.", echo=FALSE}

# Calcular el monto total pagado
datos_mod7 <- datos_mod7 %>%
  mutate(monto_total = price * quantity)

### Gráfico de dispersión: monto_total vs edad
scatter_plot <- ggplot(datos_mod7, aes(x = age, y = monto_total)) +
  geom_point(color = "#2A91A2", alpha = 0.6) +
  labs(title = "Monto Total vs. Edad",
       x = "Edad",
       y = "Monto Total") +
  theme_minimal()


box_plot <- ggplot(datos_mod7, aes(x = gender, y = monto_total, fill = category)) +
  geom_boxplot(position = position_dodge(width = 0.8)) +
  labs(title = "Monto Total por Sexo vs.Tipo de Producto",
       x = "Sexo",
       y = "Monto Total") +
  theme_minimal() +
  theme(axis.text.x = element_text(angle = 45, hjust = 1))


density_plot <- ggplot(datos_mod7, aes(x = monto_total, color = gender)) +
  geom_density(linewidth = 1) +
  facet_wrap(~ category, scales = "free") +
  labs(title = "Monto Total por Sexo y Tipo de Producto",
       x = "Monto Total",
       y = "Densidad") +
  theme_minimal() +
  theme(legend.title = element_blank())

## Organizar el boxplot y la densidad en una misma visualización (2 columnas, 1 fila)
comparative_plots <- grid.arrange(box_plot, density_plot, ncol = 2)

# Para visualizar los gráficos, puedes ejecutar uno por uno
scatter_plot           # Muestra el gráfico de dispersión
comparative_plots      # Muestra los gráficos de boxplot y densidad organizados en 2 columnas
```


## Distribución del consumo en centros comerciales


```{r figinf7,fig.cap="Distribución de Tipo de Producto vs. Centro Comercial.", echo=FALSE}
ggplot(datos_mod7, aes(x = shopping_mall, fill = category)) +
  geom_bar(position = "dodge") +
  labs(title = "Tipo de Producto vs. Centro Comercial",
       x = "Centro Comercial",
       y = "Conteo",
       fill = "Tipo de Producto") +
  theme_minimal() +
  theme(axis.text.x = element_text(angle = 45, hjust = 1))
```

```{r figinf8,fig.cap="Distribución de Tipo de Producto vs. Centro Comercial.", echo=FALSE}
ggplot(datos_mod7, aes(x = shopping_mall, fill = category)) +
  geom_bar(position = "dodge") +
  labs(title = "Tipo de Producto vs. Centro Comercial",
       x = "Centro Comercial",
       y = "Conteo",
       fill = "Tipo de Producto") +
  theme_minimal() +
  theme(axis.text.x = element_text(angle = 45, hjust = 1))
```


Los principales centros comerciales en Estambul presentan variaciones en las preferencias de consumo. Los centros comerciales de lujo como Mall of Istanbul y Kanion atraen a consumidores con un mayor poder adquisitivo, centrados en ropa y shoes muestran mayores ingresos, y los centros comerciales populares muestran menos ingresos como Emaar Square Mall,Zorlu Center, Forum Istanbul, Cevahir AVM y Viaport Outlet presenta el mismo comportamiento de publico objetivo con estos gustos pero con menores ventas como se muestra `Figura 32` y `Figura 33`.


Se evidencia que la variable invoice_date no indica transaccionalidad se recomienda almacenar la informacion con formato timestamp. Se recomineda una columna adicional con id_producto.

## Tendencia de consumo por centro comercial en el periodo muestreado

lalalalal
